【裁判字號】    97,消債抗,352
【裁判日期】    971216
【裁判案由】    聲請更生程序
【裁判全文】
臺灣高雄地方法院民事裁定           97年度消債抗字第352號
抗  告  人  甲○○
上列當事人因消費者債務清理事件聲請保全處分，對本院97年10
月9 日97年度審消債更字第1323號駁回裁定提起抗告，本院裁定
如下：
    主  文
抗告駁回。
抗告程序費用新臺幣壹仟元由抗告人負擔。
    理  由
一、抗告意旨略以：抗告人之薪津，現遭債權人聲請本院以97年
    度司執夏字第94545 號強制執行事件強制執行中。執行法院
    雖僅就抗告人之薪津於3 分之1 及獎金於4 分之3 之範圍內
    強制執行，惟抗告人係保險業務員，收入本不固定，前二年
    之每月平均收入僅新台幣（下同）14079 元，扣除上開執行
    金額後，餘額僅9386元，根本不符生活所需，且消費者債務
    清理條例第19條第1 項第1 、2 、3 款之立法目的，係為防
    止債務人之財產於法院裁定准許更生聲請前，因個別債權人
    之強制執行而減少，有害日後進入更生程序後，各債權人間
    公平受償之機會與數額，並使抗告人有重建更生之機會。然
    原審以裁定更生程序前，除非有緊急或必要之情形外，債權
    人依法為強制執行之權利，應不受影響，且強制執行金額僅
    抗告人薪津3 分之1 、獎金4 分之3 ，已預留抗告人之生活
    費用及更生程序係以更生程序開始後，債務人之收入為更生
    方案償債來源，並無減少之虞為由，駁回抗告人保全處分之
    聲請，顯有悖上開立法意旨，且誤認強制執行法院已預留足
    夠抗告人維持基本生活之生活費用，是以原審上開駁回裁定
    ，係屬違法不當。爰提起抗告，聲明：原裁定應予廢棄，並
    准許抗告人於原審之保全處分聲請。
二、按消費者債務清理條例第19條第1 項規定：按法院就更生或
    清算之聲請為裁定前，得因利害關係人之聲請或依職權，以
    裁定為下列保全處分：一、債務人財產之保全處分。二、債
    務人履行債務及債權人對於債務人行使債權之限制。三、對
    於債務人財產強制執行程序之停止。四、受益人或轉得人財
    產之保全處分。五、其他必要之保全處分。依該條文係使用
    「得」字，可知是否裁定准許保全處分，法院自有裁量權，
    非經利害關係人聲請，即必須裁定准許保全處分。因該條之
    立法目的，乃在於維持債權人間之公平受償及使債務人有重
    建更生之機會，是以，法院是否裁定准許保全處分，必須斟
    酌保全處分是否有助於債權人公平受償或債務人重建更生機
    會等目的之達成，若無助於上開目的之達成，即無准許保全
    處分之理由。此外，債務人如何使用、處分其財產，為債務
    人個人之自由，基於憲法保障人民財產權意旨，不應輕易限
    制債務人使用其財產之自由，另債權人依法對債務人起訴或
    聲請強制執行，以實現其私法上之權利，乃具體展現憲法所
    保障之訴訟權及財產權，故法院是否裁定准許保全處分，尚
    須斟酌對債務人使用財產及債權人行使權利等自由所為之限
    制，是否合理、適當。換言之，法院依消費者債務清理條例
    第19條第1 項裁定准許保全處分，其前提要件乃採取保全處
    分，有助於債權人公平受償或保障債務人重建更生機會之達
    成，且採取保全處分而達成債權人公平受償或保障債務人重
    建更生機會之利益，衡大於限制債務人或債權人行使財產或
    權利所造成之不利益。
三、次按，消費者債務清理條例採重建型之更生及清算型之清算
    程序雙軌制。更生程序，原則上係以債務人所提出之更生方
    案為基礎，經債權人會議可決、法院認可後，債務人即依該
    權利變動後之方案履行債務，故其現有財產並未於程序中受
    變價而喪失，毋寧是以其於程序開始後之薪資或其他收入作
    為償債財源而公平分配予債權人。是債權人聲請強制執行，
    因變賣債務人之責任財產，以致其喪失居住處所，而失其生
    活存立之基礎，或對其生活來源、經營業務所得、生財之機
    器設備為強制執行，以致債務人無法繼續生活，或營業活動
    發生障礙，致妨礙債務人之重建更生，則基於保障債務人重
    建更生之機會，法院自應裁定准許保全處分，以限制債權人
    提起訴訟、實施強制執行行為。然並非債權人之任何強制執
    行行為，均屬有礙債務人之重建更生，而應一律限制之，蓋
    債權人之強制執行行為，如未使債務人喪失居住處所，且對
    債權人之營業活動及日後薪資、收入，並無影響，而未妨礙
    債務人之重建更生，基於保障債權人行使權利之自由，即無
    准予保全處分之理由。
四、經查本件抗告人於原審聲請保全處分之內容，係聲請裁定停
    止強制執行，而強制執行之標的既為抗告人之薪津、獎金，
    依上開法律說明，自不應准許。此外其他債權人可自由選擇
    是否就同一強制執行程序聲明參與分配受償，並無日後將引
    法發各債權人分配不公之疑慮。又抗告人前二年之每月薪津
    平均收入僅14079 元，扣除上開執行金額後，餘額僅9386元
    之事實，固有95、96年之所得資料在卷可查，惟此金額與內
    政部公告之97年度台灣省低收入戶最低生活費為每人每月
    9829 元 之金額相較，亦僅相差443 元，對抗告人之基本生
    活需求尚不構成重大影響，並無抗告人之生活無法維持之情
    形。是以原審裁定駁回抗告人保全處分之聲請，堪稱妥適。
    抗告人指摘原審裁定違法不當，應予廢棄改判云云，為無理
    由，應予駁回。
五、據上論結，本件抗告為無理由，依消費者債務清理條例第15
    條，民事訴訟法第495 條之1 第1 項、第449 條第1 項、第
    78條，裁定如主文。
中    華    民    國    97    年    12    月    16    日
                  民事鳳山分庭審判長法    官  楊富強
                                    法    官  林意芳
                                    法    官  吳文婷
以上正本證明與原本無異。
本裁定不得再抗告。
中    華    民    國    97    年    12    月    16    日
                                    書 記 官  林仕興


司法院資訊處製作；財團法人民間司法改革基金會備份。
